【裁判字號】    98,台上,4360
【裁判日期】    980731
【裁判案由】    殺人等罪
【裁判全文】
最高法院刑事判決            九十八年度台上字第四三六０號
上  訴  人  台灣高等法院檢察署檢察官
上  訴  人
即  被  告  甲○○
被      告  乙○○
            丙○○
上列上訴人等因被告等殺人等罪案件，不服台灣高等法院中華民
國九十八年五月二十一日第二審判決（九十八年度上訴字第八七
三號，起訴案號：台灣士林地方法院檢察署九十七年度少連偵字
第二三號），提起上訴，本院判決如下：
    主  文
原判決撤銷，發回台灣高等法院。
    理  由
本件原判決認定：被告甲○○於民國九十七年三月二十二日晚間
，與少年藍○○、尹○○（姓名年籍詳卷，另案由原審法院少年
法庭審理）共同乘坐被告乙○○（所涉傷害罪部分經撤回告訴）
駕駛之車號二七０五－ＰＫ號自小客車，行經台北縣汐止市汐止
火車站前，見曾率眾毆打藍○○之少年蘇家輝在汐止火車站附近
，乙○○即提議教訓蘇家輝，經甲○○、藍○○、尹○○同意後
，甲○○再聯絡丙○○（所涉傷害罪部分經撤回告訴）、少年黃
○○、林○○（姓名年籍詳卷，另案由原審法院少年法庭審理）
，乙○○並駕車前往台北縣汐止市樟樹灣某撞球場與丙○○、少
年黃○○、林○○三人會合，再駛返汐止火車站前，渠等在途中
謀議教訓蘇家輝。到達汐止火車站後，藍○○、尹○○下車確認
蘇家輝仍在該處，乙○○等人即基於共同傷害蘇家輝身體之犯意
聯絡，由乙○○提供自小客車上預藏之木製球棒一支予甲○○，
乙○○自己留在停車地點顧車並等候接應，甲○○則攜該木製球
棒，與藍○○、黃○○、林○○，快步衝向蘇家輝並圍堵，丙○
○與尹○○尾隨在後，藍○○先以手肘撞蘇家輝臉部，致蘇家輝
側身倒地，甲○○可預見頭部係人體重要部位，若以木製球棒猛
力敲擊，足以造成死亡之結果，竟單獨逾越原先共同傷害蘇家輝
身體之犯意，變更為縱使蘇家輝遭該木製球棒敲擊頭部要害致死
亦不違背其本意之殺人不確定犯意，持木製球棒朝倒地之蘇家輝
頭部接續敲打數下，藍○○、黃○○、林○○等人見狀，承接上
開傷害犯意，分別以徒手或腳踹之方式持續共同毆打蘇家輝臉部
及身體，原跑在後方之丙○○則繼續往前跑至蘇家輝倒地處，圍
住蘇家輝助勢，嗣渠等見蘇家輝已無法動彈，藍○○、黃○○、
林○○、甲○○始停止攻擊蘇家輝，與尹○○、丙○○一同折返
乙○○停車處，由乙○○駕車搭載逃逸。蘇家輝經在場友人陳以
倫、詹育賢呼叫救護車，緊急送往國泰綜合醫院汐止分院救治，
再轉送台北榮民總醫院急救，惟仍於九十七年四月八日晚上十時
五十六分許，因顱骨骨折及顱內出血，引起中樞神經休克而死亡
等情。因而維持第一審論甲○○以殺人罪，處有期徒刑拾貳年；
諭知乙○○、丙○○均公訴不受理之判決。駁回甲○○及檢察官
在第二審之上訴。固非無見。
惟查：（一）判決雖載理由，但不能憑以斷定其所為論述之根據
者，仍屬理由不備。原判決事實認定：甲○○與乙○○、丙○○
及其他少年謀議教訓被害人蘇家輝，而基於共同傷害蘇家輝身體
之犯意聯絡，由乙○○提供自小客車上預藏之木製球棒一支予甲
○○，至現場後，藍○○先以手肘撞蘇家輝臉部，致蘇家輝側身
倒地，甲○○變更為縱使蘇家輝遭該木製球棒敲擊頭部要害致死
亦不違背其本意之殺人不確定犯意，持木製球棒朝倒地之蘇家輝
頭部接續敲打等情；於理由說明以：甲○○以球棒揮打蘇家輝頭
部之力道甚猛，否則豈致於上開短短十二秒內，即造成蘇家輝顱
骨骨折，幾近死亡，顯非僅基於普通傷害之犯意？而扣案球棒為
堅硬木質，持之用力朝人體身體要害之頭部直接敲擊，將傷及頭
部而導致死亡結果，此為一般人所知悉，甲○○亦自承知悉後腦
為人身要害，用球棒打人後腦會致死，足見其揮棒敲打蘇家輝頭
部時，主觀已自先前之共同傷害犯意，變更為縱使蘇家輝為該木
製球棒敲擊頭部要害致死亦不違背其本意之殺人不確定犯意等旨
，而為不利於甲○○之認定（原判決第十頁倒數第一至十一行）
。然對甲○○何以於瞬間單獨變更犯意，而為殺人之故意？原判
決並未詳予說明，已有判決不備理由之違誤。依原判決認定：甲
○○等人僅係因蘇家輝毆打藍○○，而謀議教訓蘇家輝等情。如
果無訛，顯然甲○○與蘇家輝並無深仇大恨，則其是否有致蘇家
輝於死之意思，饒堪研求？原判決於理由並謂：行為人於行為當
時，主觀上是否有殺人之故意，除應斟酌其使用之兇器種類、攻
擊之部位、行為時之態度、表示外，尚應深入觀察行為人與被害
人之關係、衝突之起因、行為當時所受之剌激、下手力量之輕重
、被害人受傷之情形及行為人事後之態度等各項因素綜合予以研
析云云（原判決第八頁第十一至十六行）。然其就甲○○與蘇家
輝之關係、衝突之起因、行為當時是否受有剌激等，均未詳予說
明論述，遽為不利於甲○○之判決，尚嫌速斷。（二）共同實行
犯罪行為之人，在合同意思範圍以內，各自分擔犯罪行為之一部
，相互利用他人之行為，以達犯罪之目的者，即應對於全部所發
生之結果共同負責。且其如能預見共犯之行為有致重罪結果之危
險，利用該共犯之行為，或縱容、默許共犯為之，而不違背其本
意。或雖其主觀上無此預見及本意，然仍互相利用共犯之行為以
達其原定犯輕罪之目的者，仍應分別情形論以該重罪之間接故意
犯或該輕罪之加重結果犯。原判決於理由內說明以：乙○○、甲
○○、丙○○等人原係基於教訓傷害蘇家輝之犯意聯絡，而前往
案發現場，嗣甲○○逾越原先傷害之犯意聯絡，以球棒毆擊蘇家
輝之頭部，其此一犯意之變更，實難期原本基於傷害之犯意聯絡
而在場共同毆打傷害被害人之丙○○得予預知，至乙○○亦僅與
甲○○有共同傷害之犯意聯絡，其未曾親至現場實行傷害行為，
更無從得知被告甲○○變更傷害犯意而為不確定殺人犯意之決定
云云，而認乙○○與丙○○均僅係犯刑法第二百七十七條第一項
之傷害罪。然原判決亦謂：扣案球棒為堅硬木質，持之用力朝人
體身體要害之頭部直接敲擊，將傷及頭部而導致死亡結果，此為
一般人所知悉云云，已如上述，則乙○○提供該球棒予甲○○用
以毆打蘇家輝；丙○○於蘇家輝倒地後，圍住蘇家輝以助勢。其
二人對甲○○持球棒毆打蘇家輝，可能造成死亡之結果，似難謂
非不能預見，是其縱無殺人之主觀犯意，然其既於客觀上能預見
，依上開說明，是否亦不負傷害致人於死罪責？殊非無疑。原判
決對此未詳予勾稽，剖析明白，遽維持第一審對乙○○、丙○○
為不受理諭知之判決，是否適法？饒堪研求。檢察官及甲○○上
訴意旨執以指摘，尚非全無理由，應認原判決有撤銷發回之原因
。
據上論結，應依刑事訴訟法第三百九十七條、第四百零一條，判
決如主文。
中    華    民    國  九十八  年    七    月  三十一  日
                      最高法院刑事第三庭
                          審判長法官  林  增  福
                                法官  張  清  埤
                                法官  陳  世  雄
                                法官  蔡  國  在
                                法官  韓  金  秀
      本件正本證明與原本無異
                                      書  記  官
中    華    民    國  九十八  年    八    月    四    日
                                                      Ｅ

司法院資訊處製作；財團法人民間司法改革基金會備份。
